【裁判字號】    97,訴,508
【裁判日期】    971008
【裁判案由】    誣告
【裁判全文】
臺灣臺中地方法院刑事判決               97年度訴字第508號
公  訴  人  臺灣臺中地方法院檢察署檢察官
被      告  乙○○原名邵秀蕙.
選任辯護人  陳惠伶律師
上列被告因誣告案件，經檢察官提起公訴（九十六年度偵字第五
八六二號），本院判決如下：
    主  文
乙○○意圖使他人受刑事處分，向該管公務員誣告，累犯，處有
期徒刑陸月，減為有期徒刑月。
    事  實
一、乙○○前因偽造文書案件，經本院以八十九年度訴字第二二
    五八號判決處以有期徒刑四月，如易科罰金，以銀元三百元
    折算一日，緩刑二年確定，又因案經撤銷緩刑，於民國九十
    一年十月二十九日易科罰金執行完畢。緣乙○○自七十九年
    至八十九年間與丙○○同居，並於八十四年六月十六日生有
    一子陳志先（九十年六月十三日改名陳致先），二人於結束
    同居關係後，在八十九年七月七日洽商立有「子女監護權協
    議書」，商議陳致先之監護權由丙○○行使，惟雙方對探視
    陳致先之問題多所爭議。迨於九十四年一月九日，乙○○前
    往臺中市○○區○○街二八九號五樓之一丙○○住處欲行使
    探視陳致先之權利，然與丙○○之妻廖翠華、廖翠華之父廖
    昭雄、廖翠華之母葉滿鏽及丙○○發生爭吵，乙○○並當場
    錄音存證。乙○○明知丙○○當時並未對其辱罵「妳娘雞歪
    」之穢詞，詎猶不知悔改，基於意圖使丙○○受刑事處分，
    於九十四年一月九日至九十四年二月十四日間某日，在不詳
    地點，委由不知情之具聲音處理專業之不詳成年人，將不詳
    男子咒罵之「妳娘雞歪」穢詞，加入前揭錄音內容，並燒製
    成光碟，而變造證據；乙○○並於九十四年二月十四日具狀
    向臺灣臺中地方法院檢察署檢察官提出該變造之錄音光碟及
    其譯文，而使用變造證據。乙○○復於九十四年三月八日下
    午三時四十分許，在臺灣臺中地方法院檢察署第十三偵查庭
    內，當庭表示對丙○○提起妨害名譽告訴而為誣告，該署檢
    察官即以丙○○於前揭時、地對乙○○辱罵「妳娘雞歪」之
    穢詞，而對丙○○提起公然侮辱之公訴。嗣該案經本院九十
    四年度易字第一六一九號案件審理後，認該錄音光碟於「妳
    娘雞歪」一詞前後之錄音內容有中斷跡象，且該穢詞與丙○○其餘在光碟內攝錄之談話內容，聲音、語調不相符，而判
    決丙○○無罪，並經臺灣高等法院臺中分院以九十五年度上
    易字第五七七號判決維持丙○○公然侮辱無罪確定，丙○○
    因而於九十六年二月十六日對乙○○提出誣告之告訴。
二、案經丙○○訴由臺灣臺中地方法院檢察署檢察官偵查起訴。
    理  由
一、程序方面：按被告以外之人於審判外之言詞或書面陳述，除
    法律有規定者外，不得作為證據；又被告以外之人於偵查中
    向檢察官所為之陳述，除顯有不可信之情況者外，得為證據
    ，刑事訴訟法第一百五十九條第一項及第一百五十九條之一
    第二項分別定有明文。查證人黃一高、賴恒助於偵查中向檢
    察官具結所為之陳述，被告並未主張有何不適當之處，且本
    院審酌該偵查筆錄作成時之情況，並無顯有不可信之情況，
    則依刑事訴訟法第一百五十九條之一第二項之規定，為傳聞
    法則之例外，有證據能力，本院自得引為判決參考之依據。
二、訊據被告固坦承有於上揭時、地，提出前揭錄音光碟而對告
    訴人丙○○提出妨害名譽告訴等情不諱，惟矢口否認有何誣
    告或變造證據犯行，辯稱：那句話確實是丙○○的聲音，伊
    於九十四年一月間報案後，找專業人士甲○○將該句話的背
    景音消除云云。然查：
  (一)告訴人於本院九十四年易字第一六一九號案件勘驗該錄音光
    碟時即質疑：伊認為那是事後剪接插入的，在那一段的時候
    ，突然完全沒有背景聲音等語（參見本院九十四年度易字第
    一六一九號刑事卷宗(一)第七四頁），斯時被告亦在場，若真
    有請甲○○消除背景音一事，可立即向法院說明，以釋疑義
    ，被告竟不為之，迨本院以九十四年度易字第一六一九號判
    決告訴人公然侮辱無罪，並理由中清楚說明系爭錄音光碟於
    該處與前後之錄音內容確有中斷之跡象，且該鄙詞與告訴人
    其餘在光碟內攝錄之談話內容，聲音、語調亦顯不相符，而
    認定無法證明告訴人有公然侮辱犯行等情（參見本院卷第四
    四頁），被告收受判決書後不服該判決請求檢察官上訴，卻
    僅在請求檢察官上訴理由狀記載「系爭錄音光碟係告訴人（
    即本案被告）在被告等多人或辱罵、或毆打等類似圍攻狀態
    下，慌亂錄音採證而得，品質必然不良，當然有雜訊（益證
    其為真正）、中斷現象」云云（參見臺灣高等法院臺中分院
    九十五年度上易字第五七七號卷第一三頁），亦未提及委由
    甲○○消除背景音之事；告訴人又於臺灣高等法院臺中分院
    九十五年度上易字第五七七號案件行準備程序時質疑：伊沒
    有罵被害人（即本案被告）那句話，錄音帶的背景是很吵雜
    的，錄音帶不是伊的聲音等語（參見臺灣高等法院臺中分院
    九十五年度上易字第五七七號刑事卷宗第一九六頁），被告
    亦未提出委由甲○○消除背景音說明，故臺灣高等法院臺中
    分院九十五年度上易字第五七七號為駁回上訴之判決，有該
    份判決書在卷可憑（參見本院卷第六一頁）。徵諸被告與告
    訴人一家人當時關係勢如水火，互為控告，若被告真係委由
    甲○○消除該句之背景音，此時亦應以此為上訴理由或向二
    審法院陳明該句背景音喪失之理由，以求使告訴人受應得之
    判決，然被告僅對系爭錄音光碟有中斷停頓現象以品質不良
    含混帶過，實難認被告所辯委由甲○○消除背景音云云，可
    堪採信。被告就連於本案偵查時，亦未提到委由甲○○消除
    背景音，反辯稱：因為他們搶伊的錄音機時，伊把它挾在腋
    下云云（參見臺灣臺中地方法院檢察署九十六年度偵字第五
    八六二號偵查卷宗第三五頁），又改稱：時間過去那麼久，
    伊怎麼會記得云云（同上卷第五三頁），最後才於本院行準
    備程序時辯稱：請人消除該句話之背景音云云（參見本院卷
    第二八頁），則被告對於系爭錄音光碟「妳娘雞歪」之背景
    音突然消失，且有停頓中斷之現象，在告訴人受無罪判決下
    及受告訴人指控誣告下，一直未能妥適說明，直到本院準備
    程序時才提出委由甲○○消除背景音之抗辯，有違常理，被
    告復未能提出任何具體證據加以證明，實難認被告空言抗辯
    為真。
  (二)本院九十四年度易字第一六一九號判決書對前述錄音光碟內
    容記載：「另前揭錄音光碟及譯文固均顯示被告丙○○與被
    告邵秀蕙於前揭時地生言語爭執時，邵秀蕙有遭『妳娘雞歪
    』言詞之辱罵，而該錄音光碟，經本院送請法務部調查局鑑
    定結果，其內容因背景雜訊因素，不符聲紋鑑定條件，故無
    法作聲紋比對及聲紋痕跡中斷檢查鑑定，此有該局九十四年
    十月十七日調科參字第○九四○○四六六五三○號聲紋鑑定
    報告書存卷可稽（見本院卷第八七頁）；惟經本院當庭播
    放該錄音光碟勘驗結果，該錄音光碟於該處與前後之錄音內
    容確有中斷之跡象，且該鄙詞與被告丙○○其餘在光碟內攝
    錄之談話內容，聲音、語調亦顯不相符（見本院卷第七三
    頁，本院卷第三六頁），自難遽認該粗鄙之詞語確係被告
    丙○○所言」，此有上揭判決書附卷可憑（參見本院卷第五
    四頁）；且本案偵查檢察官亦勘驗該錄音光碟，勘驗結果為
    「該錄音內容，原先在背景吵雜聲中，其後突然安靜，而有
    男子聲：『你娘雞歪』出現」，有勘驗筆錄在卷可憑（參見
    臺灣臺中地方法院檢察署九十六年度偵字第五八六二號偵查
    卷宗第三六頁）；又本院於九十七年四月二十八日再次勘驗
    該錄音光碟，勘驗結果為「錄音內容原則上均是連續並夾有
    吵雜聲，惟其中譯文『妳娘雞歪，不愛說妳』這句話前後有
    片刻停頓寂靜」，亦有勘驗筆錄附卷可證（參見本院卷第一
    三○頁），足見該錄音光碟背景音本來吵雜，卻在「妳娘雞
    歪，不愛說妳」這句話時，背景音突然消失，且有停頓中斷
    之現象。本院為探究被告所辯稱委由他人消除背景音是否實
    在，而命被告複製爭錄音光碟，消除告訴人所說「她憑什麼
    闖到我們樓上去」、「太過份」、「說要給摩托車放火燒」
    等話之背景音，再與被告於九十四年二月二十三日提出於臺
    灣臺中地方法院檢察署之系爭錄音光碟中「妳娘雞歪，不愛
    說妳」對照，送法務部調查局鑑定系爭光碟中「妳娘雞歪，
    不愛說妳」是否經剪接而成，並與被告自行提出告訴人於八
    十九年之錄音帶中告訴人所說之「幹妳娘雞歪」進行聲紋比
    對，然法務部調查局以送鑑之光碟二片，因多人對話、聲音
    吵雜，且其錄音品質不佳，不符聲紋鑑定條件，故無法作剪
    接、聲紋比對鑑定，亦無法與被告提出之錄音帶進行聲紋比
    對鑑定，有該局九十七年八月十八日調科參字第○九七○○
    三三○九五○號聲紋鑑定報告書一紙在卷可憑（參見本院卷
    第一五○頁）；又本院依被告辯護人請求傳訊被告所稱消除
    背景音之甲○○到庭作證，甲○○均拒不到庭，僅以書面陳
    述其無法證明內容真偽，被告辯護人因而捨棄傳訊甲○○到
    庭（參見本院卷第一二九頁背面），故甲○○之書面為傳聞
    證據，無證據能力。從而，被告辯稱委由甲○○消除系爭光
    碟中「妳娘雞歪，不愛說妳」之背景音云云，並無任何證據
    可資證明，且若僅係消除該句話之背景音，不應有前後語句
    停頓中斷之現象，足徵被告確有變造系爭錄音光碟之行為。
    至被告辯護人稱：依據法務部調查局聲紋報告書說載，錄音
    帶談話時間約五分鐘，談話內容前後語氣連貫，未發現有中
    斷情形，使用聲紋儀檢查輸入之語音訊，其聲紋圖譜並無出
    現中斷之痕跡，另甲○○提出之書狀有記載接受被告提供原
    始錄音，負責音質解析，所以錄音帶確實就丙○○所說這句
    話請甲○○做背景聲音消除云云（參見本院卷第一六八頁）
    ，然法務部調查局前揭聲紋報告所稱未中斷之「錄音帶」係
    指被告提出之於八十九年對告訴人所為之錄音帶，非被告於
    九十四年二月二十三提出於臺灣臺中地方法院檢察署之系爭
    錄音光碟，被告辯護人對此有所混淆，其前揭辯護意旨，難
    認為正確。
  (三)告訴人於前案偵查及本院、臺灣高等法院臺中分院審判時，
    均未陳述有於前揭時、地說過「妳娘雞歪」這句話；且證人
    黃一高即到場處理之員警於前案偵查時證稱：當時有很多人
    講話，三字經的部分伊沒有聽到，有聽到廖先生那邊講說來
    亂、來亂等語（參見臺灣臺中地方法院檢察署九十四年度偵
    字第二六六一號偵查卷宗第一四四頁）；又證人賴恒助即到
    場處理之替代役男於偵查時證稱：「（問：剛才所撥放錄音
    帶，原先的吵雜聲音之後，突然安靜下來再出現「妳娘雞歪
    」之語，當天是不是有這樣的對話？）沒有。」（參見臺灣
    臺中地方法院檢察署九十六年度偵字第五八六二號偵查卷宗
    第五三頁），則在場證人黃一高、賴恒助均證述未聽聞告訴
    人有對被告說「妳娘雞歪」這句話，而系爭錄音光碟確出現
    該句穢詞，然卻有非自然之停頓中斷現象，如前述之勘驗筆
    錄，兩相對照之下，證人黃一高、賴恒助之證述堪信為真，
    益徵系爭錄音光碟確有遭被告變造之情，被告實有誣告告訴
    人之舉。
  (四)綜上，本案事證明確，被告犯行洵堪認定，應依法論科。
三、按刑法第一百六十九條第二項之誣告罪，在實質上本屬誣告
    之預備行為，因行為人意圖他人受刑事或懲戒處分而偽造變
    造證據，或使用偽造變造之證據，其犯罪之危險性已屬重大
    ，故該行為人雖未實施誣告，仍應科以誣告罪刑，如果行為
    人已實施誣告，縱令具有偽造證據及行使等情形，除觸犯其
    他罪名外，按照低度行為吸收於高度行為之原則，祇應適用
    該條第一項處斷，並無援引第二項之餘地（最高法院二十七
    年滬上字第三八號判例意旨參照）；查被告於本院審理時自
    承：「（問：妳在九十四年三月八日於偵訊時，妳是否說要
    追加丙○○為被告？妳追加丙○○為被告是認為他犯什麼罪
    ？）是，妨害名譽罪。」、「（問：丙○○當時做什麼行為
    妨害妳名譽？）我記憶中，丙○○當時站在我背後說『妳娘
    雞歪』的話，所以我認為這樣妨害我的名譽。」（參見本院
    卷第一二四頁背面），是被告業於九十四年三月八日對告訴
    人提出公然侮辱之誣告，揆諸前揭判例意旨，應適用刑法第
    一百六十九條第一項處斷，無援引第二項之餘地。故核被告
    所為，係犯刑法第一百六十九條第一項之誣告罪。被告就變
    造證據部分利用不知情之具聲音處理專業之不詳成年人實施
    犯罪，係間接正犯。被告變造證據及行使變造證據之低度行
    為，為誣告之高度行為所吸收，均不另論罪；起訴書雖未論
    列被告刑法第一百六十九條第一項誣告罪部分，惟被告此部
    分與已起訴之同條第二項變造證據部分有吸收犯之實質上一
    罪關係，本院自得一併審理，附此敘明。被告前因偽造文書
    案件，經本院以八十九年度訴字第二二五八號判決處以有期
    徒刑四月，如易科罰金，以銀元三百元折算一日，緩刑二年
    確定，又因案經撤銷緩刑，於九十一年十月二十九日易科罰
    金執行完畢，有臺灣高等法院被告全國前案紀錄表及臺灣臺
    中地方法院檢察署刑案資料查註紀錄表在卷可憑，其受有期
    徒刑執行完畢，五年內故意再犯本件有期徒刑以上之罪，為
    累犯，應依修正後之刑法第四十七條第一項加重其刑（被告
    行為後，刑法於九十四年二月二日修正公布，於九十五年七
    月一日施行，而行為後法律有變更者，適用行為時之法律，
    但行為後之法律有利於行為人者，適用最有利於行為人之法
    律，現行刑法第二條第一項訂有明文，此條規定乃與刑法第
    一條罪刑法定主義契合，而貫徹法律禁止溯及既往原則，係
    規範行為後法律變更所生新舊法律比較適用之準據法，是刑
    法第二條本身雖經修正，但刑法第二條既屬適用法律之準據
    法，本身尚無比較新舊法之問題，應一律適用裁判時之現行
    刑法第二條規定以決定適用之刑罰法律，先予敘明。又刑法
    有關累犯之規定經修正為刑法第四十七條第一項：「受徒刑
    之執行完畢，或一部之執行而赦免後，五年以內故意再犯有
    期徒刑以上之罪者，為累犯，加重本刑至二分之一」，與修
    正前同條：「受有期徒刑之執行完畢，或受無期徒刑或有期
    徒刑一部之執行而赦免後，五年以內再犯有期徒刑以上之罪
    者，為累犯，加重本刑至二分之一」之規定相比較，依修正
    後之規定，若再犯之罪為「過失犯」，則無累犯規定之適用
    ，然依修正前之規定，過失犯亦可構成累犯，故以修正後之
    刑法第四十七條第一項之規定，有利於行為人）。審酌被告
    與告訴人因其子監護問題交惡，竟恣意對告訴人羅織罪名，
    入人於罪，擾亂法紀，浪費司法資源，暨其智識及犯罪之動
    機、目的、手段、犯罪後態度等一切情狀，量處如主文所示
    之刑，以資懲儆。另本院認被告對告訴人所誣告之罪名為刑
    法第三百零九條第一項公然侮辱罪，其刑度為拘役或三百元
    以下罰金，雖告訴人可能因被告之誣告而遭受刑事處罰，然
    該公然侮辱罪之刑度不高，公訴人卻對被告具體求處有期徒
    刑二年八月，顯然過重，併予敘明。
四、被告行為後，中華民國九十六年罪犯減刑條例於九十六年七
    月四日公布，於同年月十六日施行，查被告本件犯行係在九
    十六年四月二十四日以前，且非中華民國九十六年罪犯減刑
    條例第三條所示不得減刑之罪，爰依中華民國九十六年罪犯
    減刑條例第二條第一項第三款，減其刑期二分之一。
據上論斷，應依刑事訴訟法第二百九十九條第一項前段，刑法第
二條第一項但書，第一百六十九條第一項、第四十七條第一項，
中華民國九十六年罪犯減刑條例第二條第一項第三款、第七條，
判決如主文。
中    華    民    國    97    年    10    月    8     日
                  刑事第十三庭  審判長法  官  李秋娟
                                      法  官  陳得利
                                      法  官  黃裕仁
上正本證明與原本無異。
如不服本判決，應於收受送達後十日內向本院提出上訴書狀（應
敘述具體理由並附繕本）。
上訴書狀如未敘述理由，應於上訴期間屆滿後二十日內補提理由
書於本院。
                                      書記官  何惠文
中    華    民    國    97    年    10    月    8     日
附錄論罪科刑法條
刑法第一百六十九條
意圖他人受刑事或懲戒處分，向該管公務員誣告者，處七年以下
有期徒刑。
意圖他人受刑事或懲戒處分，而偽造、變造證據，或使用偽造、
變造之證據者，亦同。


司法院資訊處製作；財團法人民間司法改革基金會備份。
